臺灣彰化地方法院民事判決
110年度訴字第570號
原      告  陳美蓉  

訴訟代理人  蘇慶良律師
被      告  李平吉  

訴訟代理人  蕭隆泉律師
複代理人    黃之昀律師
上列當事人間請求給付買賣價金事件，本院於民國111年2月16日
言詞辯論終結，判決如下：
    主  文
被告應給付原告新台幣2,154,218元，及自民國110年6月30日起
至清償日止，按年息百分之五計算之利息。
訴訟費用由被告負擔。　　
本判決於原告以新台幣718,073元為被告供擔保後，得假執行；
但被告如以新台幣2,154,218元為原告供擔保後，得免為假執行
。　　
    事實及理由
一、原告聲明求為判決被告應給付原告新台幣（下同）2,154,21
    8元，及自起訴狀繕本送達翌日起至清償日止，按年息百分
    之五計算之利息；併願供擔保請准宣告假執行。主張略以：
　㈠被告於民國104年2月12日向訴外人白康曝購買附表所示系爭
    不動產，並於104年3月25日以贈與為原因登記於原告名下，
　　被告將系爭不動產贈與原告，幫原告清償貸款即是履行贈與
    之義務。嗣兩造於108年6月26日成立不動產買賣契約，約定
    原告將系爭不動產以總價金2,154,218元出售予被告（土地
    買賣價金為1,874,918元，建物買賣價金為279,300元），已
    於108年9月3日移轉登記予被告，惟被告迄未給付買賣價金
    。
　㈡兩造之間並無借名登記之關係，倘若104年贈與系爭不動產是
    假的，大可由原告以贈與返還系爭不動產予被告即可，兩造
    何須在108年簽訂系爭買賣契約，被告還要負擔買賣價金義
    務?如被告認當初有意思表示錯誤，也已罹於兩年的除斥期
    間。被告雖稱其為原告代墊償還系爭不動產之銀行貸款400
    萬元，依不當得利請求返還400萬元，並與原告之請求相抵
    銷云云，匯款的原因是在行為人，依給付型不當得利應由被
    告負舉證責任等語。
二、被告聲明求為判決原告之訴駁回，如受不利判決願供擔保聲
    請宣告免為假執行。答辯略以：
　㈠被告於104年2月12日透過東森花壇不動產有限公司之仲介，
    與訴外人白康曝簽訂系爭不動產之買賣契約，以580萬元購
    買系爭房屋及土地，並約定由僑馥建築經理股份有限公司（
    下稱僑馥公司）辦理買賣價金履約保證之事宜，由僑馥公司
    將價金信託存放於中國信託商業銀行名下之信託專戶，因被
    告當時名下已有其他不動產，基於節稅規劃之考量，乃於10
    4年3月25日將系爭房屋及土地借名登記於當時為男女朋友關
    係之原告名下，並非贈與原告，系爭不動產由賣方白康曝點
    交給被告，仲介費、買賣價金及貸款均由被告繳納，系爭不
    動產均作為被告所經營之順瑜企業有限公司聘僱之外籍勞工
    宿舍使用，原告從未實際居住、使用或收益，被告為實際所
    有權人。
　㈡兩造於108年6月間終止借名登記關係，並於108年6月26日向
    彰化縣彰化地政事務所申請系爭房屋及土地之移轉，因土地
    及建物登記實務上僅有「買賣」、「贈與」、「繼承」、「
    分割繼承」、「拍賣」、「共有物分割」等原因，並無「終
    止借名登記、返還登記物予借名人」可資選擇，且權利主體
    不同，不得辦理更名登記，僅能以移轉登記方式辦理，故兩
    造以買賣作為系爭房地之移轉原因，顯然僅係為配合土地登
    記申請之行政管理程序，兩造所為系爭房地所有權移轉所達
    成之意思表示合意，實際上並無買賣之意思表示，而係隱藏
    真正之終止借名登記之法律關係。如原告否認借名登記關係
    ，則因被告已為原告代墊償還系爭房地之銀行貸款400萬元
    ，被告依不當得利法律關係請求原告償還，並於原告請求給
    付價金之範圍內予以抵銷等語。
三、兩造經本院整理及協議簡化爭點，同意成立爭點整理協議如
    下：
  ㈠不爭執事項：
    ⒈系爭不動產是被告於104年2月12日，向原所有權人白康曝
      以580萬元購買，簽訂不動產買賣契約，並由僑馥公司辦
      理上開買賣價金履約保證事宜，104年4月10日由白康曝點
      交予被告。
　  ⒉被告向白康曝買受系爭不動產之買賣價金580萬元，均由被
      告支付，包括：
      ⑴第1期款58萬元、第2期款58萬元，被告於104年2月16日
        由自己的彰化縣花壇鄉農會匯款116萬元至履約專戶。
      ⑵第3期款58萬元、第4期尾款當中的6萬元，被告於104年3
        月23日由自己的彰化縣花壇鄉農會匯款64萬元至履約專
        戶。
      ⑶第4期尾款剩餘的400萬元，由原告向台中商業銀行花壇
        分行貸款，均由被告清償完畢。
    ⒊系爭不動產，依登記謄本所示，係兩造以108年6月26日之
      買賣為登記原因，原告於108年9月10日移轉所有權予被告
      。
    ⒋依土地所有權買賣移轉契約書所示，附表之土地買賣價金
      為1,874,918元；依建築改良物所有權買賣移轉契約書所
      示，附表所示之建物買賣價金為279,300元。
    ⒌被告於108年10月21日匯款724,460元予原告，被告旋即提
      領出來，於10月23日將40萬元存入余耀宗帳戶、10月25日
      將324,460元存入余耀宗帳戶。
  ㈡爭執事項:
    ⒈兩造以108年6月26日之買賣為登記原因，原告於108年9月1
      0日移轉所有權予被告。是否為通謀虛偽意思表示？如是
      ，則是否隱藏終止借名登記法律關係？
    ⒉原告請求被告給付2,154,218元及遲延利息，有無理由？如
      有理由，被告能否依不當得利請求原告返還400萬元，並
      與原告之請求相抵銷？
四、得心證之理由：
  ㈠按表意人與相對人通謀而為虛偽意思表示者，其意思表示無
    效。但不得以其無效對抗善意第三人。虛偽意思表示，隱藏
    他項法律行為者，適用關於該項法律行為之規定。民法第87
    條定有明文。主張通謀虛偽意思表示並隱藏有他項法律行為
    之人，自應就此利己之事實，負舉證責任。次按所謂借名登
    記契約，乃當事人約定，一方（借名者）經他方（出名者）
    同意，而就屬於一方現在或將來之財產，以他方之名義，登
    記為所有人或其他權利人之契約，所以出名人與借名者之間
    ，必須有借名登記之意思表示合致，才能成立借名登記契約
    。次按民事訴訟法第277條前段規定，當事人主張有利於己
    之事實者，就其事實有舉證之責任。因此主張借名登記者，
    應就該借名登記之事實負舉證責任。經查:原告主張兩造間
    就系爭不動產於108年6月26日成立買賣契約，約定原告將系
    爭不動產以總價金2,154,218元出售予被告等語，已提出土
    地所有權買賣移轉契約書、建築改良物所有權買賣移轉契約
    書為證，被告雖辯稱實際上並無買賣之意思表示，而係隱藏
    真正之終止借名登記之法律關係等語，此為原告所否認，被
    告提出之不動產買賣契約書、不動產買賣履約保證申請書、
    房地產權點交明細表、匯款委託書、存摺、轉帳支出傳票等
    ，僅能證明被告前向白康曝買受系爭不動產，且買賣價金58
    0萬元均由被告繳納而已，並無法證明兩造之間就系爭不動
    產有何借名登記契約之意思表示合致，不能認兩造間就系爭
    不動產有借名登記之關係存在，自不生是否終止之問題，因
    此被告所辯兩造並無買賣之真意，隱藏之借名登記關係業已
    終止，系爭不動產為被告所有云云，均無足採。
　㈡又原告已於108年9月10日將系爭不動產所有權移轉予被告，
    有土地建物查詢資料在卷可證，則原告依民法第367條規定
    ，請求被告給付買賣價金2,154,218元，於法有據，應予准
    許。
　㈢被告雖抗辯其為原告代墊償還系爭不動產之銀行貸款400萬元
    ，依不當得利法律關係請求原告償還，並於原告請求給付價
    金之範圍內予以抵銷等語，惟按無法律上之原因而受利益，
    致他人受損害者，應返還其利益。雖有法律上之原因，而其
    後已不存在者，亦同。民法第179條定有明文。而不當得利
    依其類型可區分為「給付型之不當得利」與「非給付型不當
    得利」，前者係基於受損人之給付而發生之不當得利，後者
    乃由於給付以外之行為（受損人、受益人、第三人之行為）
    或法律規定或事件所成立之不當得利。在「給付型之不當得
    利」，應由主張不當得利返還請求權人（受損人），就不當
    得利成立要件中之「無法律上之原因」負舉證責任（最高法
    院100年度台上字第899號民事判決可參）。因此，被告應舉
    證證明該給付欠缺給付之目的，始符舉證責任分配之原則。
    查原告係基於被告向賣方白康曝指定將系爭不動產移轉登記
    予原告，因被告給付而取得系爭不動產所有權，而被告
　　所辯稱兩造之間借名登記關係業已終止云云，並未可採，已
    如前述，此外，被告未能再舉證證明上開給付欠缺給付之目
    的，尚難遽認原告有何不當得利情事，因此被告上開抵銷抗
    辯，即無理由。
　㈣又按給付無確定期限者，債務人於債權人得請求給付時，經
    其催告而未為給付，自受催告時起，負遲延責任。其經債權
    人起訴而送達訴狀，或依督促程序送達支付命令，或為其他
    相類之行為者，與催告有同一之效力；遲延之債務，以支付
    金錢為標的者，債權人得請求依法定利率計算之遲延利息，
    民法第229條第2項、第233條第1項前段分別定有明文。又應
    付利息之債務，其利率未經約定，亦無法律可據者，週年利
    率為百分之五，亦為民法第203條所明定。原告依上開規定
    ，請求被告給付自起訴狀繕本送達被告之翌日即110年6月30
    日起算至清償日止，按年息百分之五計算之法定遲延利息，
    合於法律規定，亦應准許。
　㈤綜上所述，原告依據買賣契約法律關係，請求被告應給付原
    告2,154,218元，及自110年6月30日起至清償日止，按年息
    百分之五計算之利息，為有理由，爰判決如主文第1項所示
    。
　㈥兩造分別陳明願供擔保請准宣告假執行及免為假執行，經核
    無不合，爰各酌定相當之擔保金額准許之。
  ㈦本件事證已經明確，兩造其餘主張及舉證，對於判決結果   
   均不生影響，就不再逐一論述，併此說明。
  ㈧訴訟費用負擔之依據：民事訴訟法第78條。
中　　華　　民　　國　　111 　年　　3 　　月　　9 　　日
                  民事第二庭    法　官　陳弘仁
以上正本係照原本作成。
如對判決上訴，應於判決送達後20日內向本院提出上訴狀。如委
任律師提起上訴者，應一併繳納上訴審裁判費。
中　　華　　民　　國　　111 　年　　3 　　月　　9 　　日
                                書記官　許雅涵
附表:
  ①坐落彰化縣○○鄉○○○段000地號土地，應有部分全部。
  ②坐落同段514地號土地，應有部分全部。
  ③坐落同段515地號土地，應有部分全部。
  ④坐落同段532地號土地，應有部分203/1800。
　⑤門牌號碼彰化縣○○鄉○○路0段0000號建物全部。
　⑥門牌號碼彰化縣○○鄉○○路0段0000號建物全部。